臺灣高等法院高雄分院刑事判決　　　　　九十三年度上訴字第五八號
　　上　訴　人　台灣高雄地方法院檢察署檢察官
　　上　訴　人
　　即　被　告　甲○○
　　選任辯護人　許安德利律師
　　　　　　　　許世律師
右上訴人因被告殺人案件，不服臺灣高雄地方法院九十一年度重訴字第五四號中華民
國九十二年十一月二十八日第一審判決（起訴案號：臺灣高雄地方法院檢察署九十一
年度偵字第一三八三六號），提起上訴，本院判決如左：
      主      文
原判決撤銷。
甲○○殺人，處有期徒刑拾壹年。
      事      實
一、甲○○與涂文章均受僱於新成祥漁業股份有限公司（下稱「新成祥公司」），甲
    ○○在該公司所有高雄市籍「新成祥一一號」漁船擔任大車即輪機長，負責維
    修船上所有機械設備，涂文章則在該漁船擔任大副，負責管理船上所有船員並撈
    捕魚獲。民國（下同）八十八年六月二十八日，「新成祥一一號」漁船自高雄
    港報關出海，進行為期三年之遠洋捕魚作業。最初二年，甲○○與涂文章相處尚
 稱和諧，第三年起，二人則常因魚獲排放或機械維修等問題，而時有爭吵。嗣於
    九十一年六月十四日八時三十分許，「新成祥一一號」漁船航行至南緯九度、
    東經三度之大西洋公海進行捕魚作業時，因船頭油艙之排氣管（油管）破裂，涂
    文章與大陸船員董萬耀一同至輪機長室，找甲○○索取自行車內胎膠皮，欲修復
    破裂油管，遭甲○○以有事找船長葉和男報告為由拒絕，二人遂發生激烈爭吵，
    涂文章乃向甲○○挑釁，邀甲○○至甲板上單挑，但甲○○不予理會且將房門關
    上。涂文章便乃要董萬耀去找船長葉和男過來處理此事，其即回自己房間拿取生
    魚片刀一把（刀刃長三十三公分、刀柄長十五公分），至輪機長室前，並打開房
    門，大聲辱三字經。甲○○見狀，竟萌生殺人之犯意，在其床舖下抽屜，取出
    新成祥公司所有供其平日維修機械設備使用之三角刮刀一把（刀刃長十點五公分
    、刀柄長四十八公分），握在手上趁涂文章不及注意之際，以右手持三角刮刀，
    由下向上，朝涂文章之左胸心臟要害處，猛力刺殺一刀，刀刃完全插入直至刀柄
    ，造成涂文章受有左胸部嚴重刀刺傷（穿透心臟），斯時，涂文章雖遭刺中要害
    ，但仍有反擊能力，隨時持手中生魚片刀揮向甲○○之右掌背面大拇指下方，欲
    使甲○○放下手中之三角刮刀，造成甲○○受有右手掌背面刀傷約四‧五公分之
    傷害，甲○○遂再出手毆擊涂文章之左眼處，致涂文章之左眼眶部受有擦傷，及
    周圍瘀傷三×五公分，並將涂文章推倒靠於房門上，待涂文章無力支撐放下手中
    之生魚片刀，甲○○遂順勢拔出上開三角刮刀，並持三角刮刀前往他處清洗，並
    為自己之傷口止血，再返迴房間，坐在床舖上，任令涂文章倒靠在門邊，而滑下
    仰臥在房門外地面上。嗣董萬耀偕同船長葉和男至輪機室，發現涂文章倒臥在房
    門外，乃即施以急救，惟涂文章仍於當日九時許不治死亡。迨至九十一年六月二
    十三日九時時三十分許，「新成祥一０一號」漁船駛進南非開普敦港後，先由南
    非警方前來協助處理，同年六月二十七日，由我國員警前往南非開普敦後而查獲
    並扣得甲○○持以行兇之前揭刮刀一把。
二、案由涂文章之弟乙○○告訴，暨內政部警政署刑事警察局移送臺灣高雄地方法院
    檢察署檢察官偵查起訴。
      理      由
一、訊據上訴人即被告甲○○，對於前開隨「新成祥一０一號」漁船自高雄港出海，
    進行為期三年之遠洋捕魚作業，其擔任輪機長，在船上曾與涂文章爭吵過，於案
    發時地，因油艙之排氣管破裂，涂文章與董萬耀至輪機長室向其索取自行車內胎
    膠皮，欲修復破裂之油管為其拒絕等事實，供承不諱，而否認有故意殺人犯行，
    辯稱：是涂文章拿生魚片刀至其中房中挑釁，並持生魚片刀朝伊刺殺一刀，但未
    刺中，伊為自衛，遂轉身彎腰自抽屜中拿出三角刮刀抵抗，尚未站起時，涂文章
    第二次朝伊刺殺，遂刺中伊右虎口，因涂文章右眼已盲，未見伊彎下身拿三出三
    角刮刀，已將三角刮刀拿在右手上，因房間內光線陰暗，當天風浪高達七、八級
    ，船身搖晃劇烈，涂文章又酒醉，所以涂文章一靠過來，就自行被伊手上所拿的
    三角刮刀刺入，船長所說當天風浪僅三級，並不實在云云。
二、惟查：
  (一)案發前，被告曾為被害人涂文章對之索取自行車內胎膠皮，而與涂文章發生口角
    衝突，嗣涂文章為被告所持三角刮刀刺入左胸心臟要害處，穿透心臟，而不治死
    亡等事實，為被告所供承，並有經行政院農業委員會駐開普敦漁業專員驗證，由
    南非共和國內政部簽發之死亡證明書、LOURENS 博士簽立之司法相驗報告，台灣
    高雄地方法院檢察署法醫師尹莘玲製作之審閱書、法務部法醫研究所法醫證明審
    查鑑定書各一份，及被害人屍體照片十八張等附卷可稽（偵查卷第三六─三九、
    五六、七一─八八、原審卷第一一０─一一三頁、刑事警察局卷），並有上開三
    角刮刀及生魚片刀各一把扣案佐證。
  (二)據證人即船員董萬耀證稱「因為船頭右側的倉庫內油管破裂，大副（涂文章）要
    我跟他去大車（甲○○）房間，向他要自行車的內胎膠皮，用來修復破裂油管，
    不久二人起爭執，用台語互，大副要大車到甲板單挑，大車不理將門關上，大
    副就叫我去找船長，船長走出駕駛台，要大副不要再鬧事，此時大副已跑到自己
    的房間，拿了一把沙西米（生魚片）刀，走向大車房間，二人大聲以台語互幾
    句，就沒有聲音了」等語（警卷第二０頁）。另證人即船長葉和男證稱「（九十
    一年六月十四日八點半，我在海圖室內，大陸船員董萬耀上來說被告與被害人在
    吵架，叫我最好下去一下，是被害人叫他來叫我下去，我走到輪機長室，門是開
    ，被害人躺在門外，地上流了很多血，被害人左邊掉了一支生魚片，被告坐在
    床上，右手邊放一把三角刮刀，我找其他船員把被害人抬到被害人的房間，幫
    他在傷口塗藥止血，約九點確定他沒有呼吸心跳」、「涂文章倒地頭靠門，腳朝
    外，門沒有血跡，站在門口看裡面應該沒有血跡」等語（偵查卷第十四、十五頁
    ）。被告之辯護狀亦指稱「因三角刮刀無血溝，須俟拔刀時同時開始流血，被告
    （將被害人）連同三角刮刀，用力推出房間外，始拔出三角刮刀，始開始流血」
    等語。
  (三)被告如何以三角刮刀刺傷被害人涂文章致死，並無目擊證人可資認證，然就現場
    之跡象，及上開事證，足以認定被告係故意殺害涂文章。依卷附刑事警察局九十
    一年七月十二日刑際字第０九一０一八二六七六號函所附輪機長室之照片顯示，
    其房門狹窄（依照片上房門旁站立之船長葉和男比對可證），室內與室外，尚有
    門限分碼。被告自承涂文章之體重達八十六公斤（被告九十三年三月九日刑事辯
    護狀），足認涂文章之身材壯碩。被告辯稱涂文章持生魚片刀進入其房間，對伊
    刺殺一刀，未刺中，伊為自衛，轉身彎腰自抽屜中拿出三角刮刀，尚未站起時，
    涂文章第二次朝伊刺殺，而刺中其右手虎口，嗣因風浪達七、八級，船身搖晃劇
    烈，涂文章又酒醉，所以一靠過來，就自行刺入伊所持之三角刮刀，伊乃連同刮
    刀將涂文章推出房門外，再拔出刮刀，故房間內未留血跡云云。惟輪機長室之房
    門狹窄，涂文章之身材壯碩，房門又有門限，被告如何能將壯碩之涂文章連同刺
    入胸部之刮刀推出房門外。且當日天氣晴朗，海象風速約三級，經營在船上工作
    人員，只會覺得稍微晃動，可以站的穩等情，為證人即船長葉和男證實（偵查卷
    第四三頁反面、原審卷第一一七頁），並有「新成祥一０一號」漁船之海事報告
    在卷可證（偵查卷第七二頁）。葉和男以其專業親身之體驗感受，所為證言，足
    堪採信。被害人涂文章死後，經鑑驗其血液，並無嗎啡、安非他命或其他可揮發
    有機藥物成分，酒精濃度亦僅約０‧０八九％，尚未造成平衡感受損或定向力障
    等情，有內政部警政署刑事警察局九十一年七月十日刑鑑字第０九一０一七四
    一七八號鑑驗通知書及所附酒精濃度說明資料附卷足憑（上開刑際字第０九一０
    一八二六七六號函附件）。涂文章係擔任船上之大副，已如上述，顯係經常在船
    上工作之人員，又無平衡感受損或定向力障之情形，對於稍微晃動之船身，自
    無未能站穩之理。被告所稱涂文章酒醉，又風浪大，未能站穩，故衝前自行刺入
    其所持三角刮刀云云，顯非真實可採。就被告之輪機長室房門狹窄，涂文章之身
    材壯碩，被告顯不可能將胸部刺入三角刮刀之涂文章推出房門外等情狀觀之，涂
    文章應係在房門外被三角刮刀刺中無疑。被告供承其房間內有開約十燭光之燈光
    ，光線昏暗（警卷第九頁），亦足認涂文章要無進入光線昏暗之輪機長室，向被
    告挑釁之可能。綜上各情，被告顯係目睹涂文章持生魚片刀在其房間外挑釁，即
    取出三角刮刀，利用室內光線昏暗，涂文章未察覺之際，以三角刮刀向涂文章之
    胸部猛刺，涂文章被刺傷，本能反應以手上生魚片刀向被告揮砍，而砍傷被告之
    右手掌，被告因三角刮刀刺入涂文章之胸部，未能及時拔出，即揮拳毆擊涂文章
    之左眼處，此時涂文章因被刺中要害，已無力反擊，被告即拔出三角刮刀，未再
    刺殺第二刀甚明。
  (四)被告所持以行兇之三角刮刀，刀刃長一０‧五公分、刀柄長四十五公分，有卷附
    法務部法醫研究所法醫證明審查鑑定書之鑑定結果可按（原審卷第一一二頁）。
    就卷附之三角刮刀照片觀之，因三角刮刀尖銳，刀刃短、刀柄長，用以攻擊人體
    ，自必以穿刺方式為之，被告持三角刮刀穿刺在房門外站立之涂文章，其穿刺角
    度略微朝上（約十至十五度）應屬必然。前揭鑑定書之鑑定結果，認為三角刮刀
    刺入角度略朝上，約十至十五度，與事證無違。被告以穿刺角度係由下向上，無
    法用力猛利，而為其持三角刮刀尚未站起時，涂文章衝前自行刺入其所持刮刀之
    論證，自不能採信。
  (五)被告於本航次出海後之前二年，與涂文章關係很好，嗣即常為魚獲排列問題，或
    機械維修，而時有爭吵等情，為證人葉和男所證實（偵查卷第十四頁反面）。案
    前數日，被告曾因涂文章不慎差點弄壞冷煤管，而與涂文章發生口角，涂文章曾
    持刀殺傷二名船員等情，為被告所陳明（偵查卷第十九頁），並據證人葉和男證
    述無訛（偵查卷第十六頁反面）。由是觀之，被告於案發前，與涂文章發生激烈
    爭吵，涂文章又持生魚片刀在其房門前挑釁，參以涂文章曾持刀殺傷船員，被告
    顯然認為涂文章必然對之砍殺，因而趁涂文章不及防備之際，先下手刺殺涂文章
    ，足以認定。
  (六)按左胸部為心臟位置，係人體要害，持尖刀刺入左胸部，足以刺及心臟，置人於
    死，為眾所周知之常識，被告為一正常成年人，不能諉為無此認識。被告持尖銳
    之三角刮刀，猛力刺入涂文章之左胸，傷口途徑進入左胸腔，經過第五根助間之
    肌肉，伸展至心包膜與心臟（包括左心房之前壁與後壁），經過心包膜之下方橫
    膈膜，止於橫膈膜，有前揭司法相驗報告，審閱書可稽，是可見穿刺之猛，殺意
    之堅。被告雖僅刺殺涂文章一刀，但已刺中心臟要害，涂文章已無力支撐，三角
    刮刀拔出後，「地下流很多血」、「嘴巴、鼻子流血」（葉和男於警訊及偵查中
    陳明），在此情景，又在公海上，救治不易，必死無疑，自不能以被告未刺殺第
    二分，而謂被告無殺人犯意。
  (七)按所謂正當防衛，必「對於現在不法之侵害，而出於防衛自己或他人權利之行為
    」始足當之，刑法第二十三條前段定有明文。換言之，刑法上之正當防衛，以遇
    有現在不法之侵害為前提，如不法侵害尚未發生，即無防衛之可言。依前開事證
    ，涂文章僅係在被告之房門外挑釁，被告在房門內，尚未受現在不法之侵害，自
    無正當防衛之可言。被告謂其刺殺涂文章，係屬正當防衛之行為云云，顯屬無據
    。
  (八)綜上所，本案事證已臻明確，被告所辯，顯係卸責之詞，殊無足採，其犯行洵
    堪認定。至被告提出船員董萬耀之信函，謂「當時風浪很大」云云。此信函未經
    認證，又係審判外之書面陳述，依刑事訴訟法第一百五十九條第一項規定，原不
    得作為證據。且依證書面陳述，不足以推翻船員葉和男之上開證言，及兇案發生
    時所製作之「海事報告」，是該信函，不能引為認定實之證據，併予明。
三、按在中華民國領域外之中華民國船艦或航空機內犯罪者，以在中華民國領域內犯
    罪論，刑法第三條後段定有明文。「新成祥一０一號」係我國高雄市籍漁船，為
    被告所不爭執，並有漁船進出港申請書、刑事警察局簽附卷可按，查被告在中華
    民國船艦上故意殺人，核其所為，係犯刑法第二百七十一條第一項之殺人罪。
四、原審論處被告罪刑，固無不合，惟查被告故意殺人，而被害人此前並未曾持刀追
    嚇被告，此項事端之起因，又係被告拒不拿出自行車之內胎膠皮，以供修繕排氣
    管（油管）之用，致引起被害人之不滿，是其殺害被害人之情狀，客觀上難認有
    可憫恕之處，原判決認被告之犯罪情狀，尚堪憫恕，而依刑法第五十九條規定減
    輕其刑，尚有未洽。被告上訴意旨否認故意殺人指摘原判決不當，為無理由，惟
    檢察官上訴意旨以原判決依刑法第五十九條規定減輕其刑，指摘原判決不當，為
    有理由，自應將原判決撤銷改判。爰審酌被告受被害人挑釁，未待船長或其他船
    員之調停，即取三角刮刀刺殺被害人，犯罪後又飾詞卸責，未見悔意，及其殺人
    之動機，係受被害人之挑釁所引起等一切情狀，依公訴人之具體求刑量處如主文
    所示之刑。扣案被告行兇所用之三角刮刀一把，係新成祥公司所有，為被告所陳
    明，而又非違禁物，爰不予宣告沒收。
據上論結，應依刑事訴訟法第三百六十九條第一項前段、第三百六十四條、第二百九
十九條第一項前段、刑法第二百七十一條第一項，判決如主文。
本案經檢察官郭振昌到庭執行職務。
中    華    民    國     九十三     年       三       月     二十三     日
                              臺灣高等法院高雄分院刑事第一庭
                                  審判長法官  吳水木
                                        法官  趙文淵
                                        法官  洪慶鐘
右正本證明與原本無異。
如不服本判決應於收受本判決後十日內向本院提出上訴書狀，其未述上訴理由者，
並得於提起上訴後十日內向本院補提理由書狀（均須按他造當事人之人數附繕本)「
切勿逕送上級法院」。
                                      書記官  彭筱瑗
中    華    民    國     九十三     年       三       月     二十五     日
附錄：本判決論罪科刑法條：
刑法第二百七十一條第一項
殺人者，處死刑、無期徒刑或十年以上有期徒刑。
  Ｆ
